【裁判字號】    94,訴,440
【裁判日期】    950831
【裁判案由】    塗銷所有權移轉登記
【裁判全文】
臺灣雲林地方法院民事判決               94年度訴字第440號
原      告  台北國際商業銀行股份有限公司
法定代理人  丙○○
訴訟代理人  己○○
            甲○○
被      告  乙○○
            丁○○
共      同
訴訟代理人  林再輝律師
            戊○○
上列當事人間請求塗銷所有權移轉登記等事件，本院於民國95年
08月18日言詞辯論終結，判決如下：
    主  文
原告之訴駁回。
訴訟費用由原告負擔。
    事  實
甲、原告方面：
一、先位聲明：
  １被告乙○○、丁○○間就坐落雲林縣崙背鄉○○段1155號田
    地面積2055.43 平方公尺（以下簡稱系爭土地），於民國90
    年12月05日所為之無償贈與行為及移轉所有權之物權行為應
    予撤銷。
  ２被告乙○○應將系爭土地以買賣之原因於民國90年12月28日
    向雲林縣西螺地政事務所辦理所有權移轉之登記予以塗銷。
  ３訴訟費用由被告連帶負擔。
二、備位聲明：
  １被告乙○○、丁○○就系爭土地，於民國90年12月5 日所為
    之有償債權行為及物權行為應予撤銷。
  ２被告乙○○應將系爭土地以買賣之原因於民國90年12月28日
    向雲林縣西螺地政事務所辦理所有權移轉之登記予以塗銷。
  ３訴訟費用由被告連帶負擔。
三、陳述：
  １緣案外人慶瑜企業有限公司（下稱慶瑜公司）以其他案外人
    及被告丁○○為連帶保證人，於93年7 月起陸續向原告借款
    合計金額為壹仟貳佰伍拾陸萬元。惟慶瑜公司對前開債務本
    息僅繳至90年12月，尚有本金捌佰捌拾貳萬零伍佰柒拾肆元
    及至清償日止之利息、違約金未償，嗣後經原告對被告聲請
    支付命令，並獲鈞院以91年度促字第628 號支付命令，命被
    告丁○○應向原告給付前開款項確定在案（證一）。
  ２原告後於94年1 月27日取得上開支付命令轉換之債權憑證（
    證二），欲調閱原登記於被告丁○○名下之系爭土地謄本聲
    請執行，卻發現該不動產原登記為被告丁○○所有，竟被其
    於90年12月28日以『買賣』之原因辦理移轉登記於其媳即另
    一被告乙○○名下，有狀附土地謄本可稽（證三）。
  ３被告乙○○並未給付被告丁○○相當之對價，然被告丁○○
    將系爭不動產移轉登記與被告乙○○，係屬無償行為，且此
    無償行為已害及原告對被告丁○○之上開債權，爰依民法第
    244 條第1 項規定，為本件先位聲明。如鈞院認為被告丁○
    ○將系爭不動產所有權移轉登記與被告乙○○，係屬有償行
    為，原告亦可依民法第244 條第1 、2 項規定，為本件備位
    聲明。
乙、被告方面：
一、聲明：
  １原告之訴駁回
  ２訴訟費用由原告負擔。
二、陳述：
  １按民法第二百四十四條第一項之撤銷訴權，依同法第二百四
    十五條規定，自債權人知有撤銷原因時起，一年間不行使而
    消滅。該項法定期間為除斥期間，其時間經過時權利即告消
    滅。此項除斥期間有無經過，縱未經當事人主張或抗辯，法
    院亦應先為調查認定，以為判斷之依據，最高法院85年台上
    字第1941號判例明揭斯旨。
  ２原告聲稱於九十四年元月廿七日取得支付命令轉換之債權憑
    證，欲調閱系爭土地之土地謄本聲請強制執行始發現系爭土
    地原登記為被告丁○○所有，竟於九十年十二月二十八日以
    『買賣』之原因辦理移轉登記於被告乙○○名下云云，根本
    無稽，蓋土地登記謄本係為彰顯不動產公示之作用，任何人
    只要填具地號皆可申領，並不須有任何利害關係證明；而財
    產歸屬資料清單則事涉人民隱私權及財產權的保障，非有法
    院之執行名義，債權人不得向財政部國稅局及其分局申閱債
    務人之財產歸屬資料。本件依  鈞院九十一年度執全字第四
    六九號卷內原告之假扣押執行聲請狀（被證一）所載，原告
    早在九十一年四月下旬即已取得對被告丁○○的假扣押民事
    裁定（鈞院九十一年度裁全字第八三七號民事裁定參照），
    於九十一年四月二十四日並向雲林縣西螺地政事務所申領被
    告丁○○所有名下座落雲林縣崙背鄉○○段第571 、572 、
    1401、1402、1404、1407、1409等筆土地之土地登記謄本（
    謄本字號：雲西謄字第5985號），然而其中僅有同段571 及
    572 地號曾在八十九年七月二十八日原告對被告丁○○所為
    個人徵信調查表（被證二）中出現，餘下同段1401、1402、
    1404、1407、1409等筆土地及本件系爭土地之地號皆未曾呈
    現在原告面前，何以原告會知悉前開第1401、1402、1404、
    1407、1409等筆土地及系爭土地地號的存在？事實上，系爭
    土地早在九十年十二月間移轉予被告乙○○，原告九十一年
    四月向國稅局申閱被告丁○○財產歸戶資料時，系爭土地連
    同前揭1401、1402、1404、1407、1409等筆土地之資料應仍
    會出現在被告丁○○的財產歸戶資料上，蓋九十一年申調者
    乃九十年度之資料，等到九十二年以後再申閱之歸戶資料即
    不會再出現九十年已移轉的財產，是以原告絕不可能等到九
    十四年再去申閱被告丁○○的歸戶資料而得到系爭土地曾為
    被告丁○○所有之記錄，最符合常情的情況應為九十一年間
    原告持上開假扣押民事裁定向財政部國稅局申閱被告丁○○
    的財產歸戶資料而得知系爭土地的存在，因申領土地謄本後
    發覺已遭移轉，始未對之聲請強制執行查封。是故，本件原
    告之撤銷權應已逾一年之除斥期間而消滅，原告自無請求撤
    銷之權利。
  ３次按，行使撤銷權之目的既以保全債權為目的，則如債權人
    於行使撤銷權時，債務人已有資力清償債務者，固無保全必
    要；行使撤銷權之結果，如無從達保全之目的，亦不得認為
    有行使撤銷權之實益，從而亦無撤銷之必要（孫森焱著，民
    法債編總論下冊第六五一至六五二頁參照，附件一）。本件
    系爭土地早在八十二年及八十六年間即業由被告丁○○設定
    有第一順位新台幣一百六十萬元之抵押權及第二順位三百四
    十萬元抵押權予第三人雲林縣崙背鄉農會，系爭土地為農地
    ，面積約僅二分，以目前市場行情每分地一百萬元計，系爭
    土地之價值僅有二百萬元，而依雲林縣崙背鄉農會九十四年
    十一月二日陳報狀所陳，對被告丁○○目前實際債權為二百
    二十萬元，則系爭土地之價值尚不及第一、二順位抵押權所
    擔保之債權，即或被告丁○○未於九十年十二月間將系爭土
    地移轉予被告乙○○，系爭土地亦不足以清償第一、二順位
    抵押債權，則原告請求撤銷當時被告間之債權行為及移轉行
    為，對保全其債權而言，根本無實益，亦難謂有何特別損害
    原告債權之處，從而原告起訴請求撤銷被告間之債權行為及
    土地移轉行為應予否准。
    理    由
一、兩造不爭執事項：
  １丁○○於90年12月28日將坐落崙背鄉○○段1155號土地以買
    賣為原因移轉登記為乙○○所有之事實。
  ２前開土地為崙背鄉農會設定三個順位之抵押權之事實。
  ３根據雲林縣西螺地政事務所94年11月2 日所送之丁○○與乙
    ○○申請就前開土地辦理移轉登記之相關資料，其中有一份
    贈與稅繳清證明書記載丁○○於90年12月26日就坐落崙背鄉
    ○○段1155號土地繳清贈與稅稅款新台幣63,658元之事實。
  ４經本院調取丁○○的財產歸戶資料，依該資料記載丁○○名
    下目前尚有：坐落崙背鄉○○段1401、1402、1404、1407、
    1409等五筆土地，均屬共有土地，依土地登記謄本記載，並
    均設定有高額抵押權之事實。
二、法院的判斷：
  １按民法第二百四十四條第一項之撤銷訴權，依同法第二百四
    十五條規定，自債權人知有撤銷原因時起，一年間不行使而
    消滅。該項法定期間為除斥期間，其時間經過時權利即告消
    滅。
  ２原告雖主張其於94年1 月27日取得由支付命令轉換之債權憑
    證，欲調閱原登記於被告丁○○名下之系爭土地謄本聲請執
    行，卻發現該不動產原登記為被告丁○○所有，竟被其於90
    年12月28日以『買賣』之原因辦理移轉登記於其媳即另一被
    告乙○○名下云云。但經本院向中華電信股份有限公司數據
    通信分公司查詢原告在90年12月28日（系爭土地移轉登記日
    ）至93年09月08日（起訴前一年）之間，有無使用該公司提
    供之網路設備向雲林縣西螺地政事務所申請系爭土地之登記
    謄本，據該公司覆稱：「台北國際商業銀行曾於92年11月25
    日申請坐落崙背鄉○○段1155號土地之登記謄本。」有該公
    司95年07月25日數行客字第0950001255函在卷可稽。按一般
    人申請土地登記謄本，其土地標示部及所有權部乃最重要之
    部分，原告以債權人之地位，欲查明債務人之財產狀態，自
    不可能略去土地所有權之歸屬情形，從而原告既於92年11月
    25日申請系爭土地之登記謄本，即可認定原告於是時已經知
    悉被告丁○○於90年12月28日以『買賣』之原因將系爭土地
    所有權移轉登記為被告乙○○所有，原告卻遲至94年09月08
    日始提起本件訴訟，顯然已逾一年之除斥期間，其撤銷權因
    除斥期間經過而消滅。原告提起本件撤銷訴訟，無論就先位
    或備位聲明而言，均屬不應准許，應予駁回。本件既依上述
    理由而為判決，兩造其餘主張及舉證，與上開論斷無涉或無
    違，不再一一審酌。
三、結論：原告之訴為無理由，併依民事訴訟法第78條判決如主
    文。
中    華    民    國    95    年    8     月    31    日
                  民事第一庭    法  官  邱瑞裕
以上正本係照原本作成
如對本判決上訴，須於判決送達後20日內向本院提出上訴狀
中    華    民    國    95    年    8     月    31    日
                                書記官  賴成育


司法院資訊處製作；財團法人民間司法改革基金會備份。
